【裁判字號】    91,上,74
【裁判日期】    920325
【裁判案由】    塗銷抵押權登記
【裁判全文】
臺灣高等法院民事判決  九十一年度上字第七四０號
    上  訴  人  林美秋
    訴訟代理人  涂惠民律師
    被上訴人    新竹國際商業銀行股份有限公司
    法定代理人  詹宜勇
    訴訟代理人  張旺順
                林建良
                鄭順元
右當事人間請求塗銷抵押權登記事件，上訴人對於中華民國九十一年七月十八日臺灣
板橋地方法院九十年訴字第一五四八號第一審判決提起上訴，本院判決如左：
    主      文
上訴駁回。
第二審訴訟費用由上訴人負擔。
    事      實
甲、上訴人方面：
一、聲明：
  (一)原判決廢棄。
  (二)被上訴人應將上訴人所有如原判決附表所示不動產，於民國八十三年六月十六日
    以板橋地政事務所八十三年板登字第○三九一二九號，所設定本金最高限額新台
    幣（下同）三百三十萬元之抵押權登記（下稱系爭抵押權）予以塗銷。
二、陳述：除與原判決記載相同者外，補稱略以：
    依兩造於八十六年一月十四日所簽切結書（下稱系爭切結書）全文及證人虎敏輝
    證詞觀之，可知兩造係就上訴人保證債務及抵押債務等一切債務，以上訴人負擔
    二百三十五萬元達成和解，此揆諸系爭切結書內容載明上訴人僅負擔二百三十五
    萬元，而非三百十萬元，亦未約定第三人借貸方式，且對照切結書所揭示係因上
    訴人任保證人兼不動產提供人，因訴外人天風實業有限公司（下稱天風公司）無
    法如期償還而書立系爭切結書等語甚明。是被上訴人稱以返還三百十萬元同意塗
    銷系爭抵押權，並非事實，亦非僅就保證債務為和解，自不足僅以切結書未書明
    塗銷抵押權，推翻當事人真意。至於證人張盛森所證，核係誤會本件僅有借貸而
    未涉抵押權。另就林玉珍部分，被上訴人所提出電腦報表亦係其自行製成，自不
    足證明與兩造間和解有關。縱兩造確有和解協議由上訴人借款三百一十萬元償還
    天風公司債務，以塗銷系爭抵押權，惟兩造和解協議性質核屬債之更改，即由原
    保證債務即第一順位抵押債務，變更為借款債務即第二順位抵押債務，上訴人縱
    負擔三百一十萬元抵押借款債務，上訴人既已辦理第二順位抵押權登記擔保，被
    上訴人自應塗銷第一順位抵押登記，是被上訴人應依和解關係履行塗銷系爭抵押
    權登記。然原審判決皆未斟酌該情，適用法規顯有錯誤，明顯不當
三、證據：除援用第一審所提證據外，補提本息計算單影本乙紙為證，並聲請訊問證
    人張豐興、林滋寶、齊中原、洪棕義、呂健一、張盛森。
乙、被上訴人方面：
一、聲明：駁回上訴。
二、陳述：除與原判決記載相同者外，補稱略以：
    切結書之內容僅係徵求上訴人同意撤回假扣押執行，絕非同意塗銷第一順位抵押
    權，況依台灣金融金融機構慣例，銀行不致如此輕率僅簽切結書，亦不可能由一
    般行員同意即得塗銷抵押權，況上訴人既已辦妥第二順位抵押權，卻未及時要求
    塗銷第一順位抵押權，亦有違一般社會之經驗法則。
三、證據：除援用第一審所提證據外，補提空白抵押權塗銷同意書、轉帳支出傳票、
    定期存款單等影本各乙份為證。
丙、本院依職權調取臺灣板橋地方法院八十六年度訴字二一二號請求返還消費借貸款
    案卷、八十六年度重訴字第四六號請求返還消費借貸款案卷。
    理      由
一、按不變更訴訟標的，而補充或更正事實上或法律上之陳述者，非為訴之變更或追
    加，為民事訴訟法第二百五十六條明定。查本件上訴人於原審時主張兩造已就塗
    銷抵押權乙節達成和解，嗣於本院審理時復主張兩造和解協議性質核屬債之更改
    ，其既已辦理第二順位抵押權登記擔保，被上訴人自應依和解關係塗銷系爭第一
    順位抵押權登記，核屬補充法律上陳述，依前開說明，均毋庸經被上訴人同意，
    合先敘明。
二、本件上訴人起訴主張：訴外人張豐興、林滋寶與被上訴人延平辦事處行員共同詐
    騙上訴人，使伊為天風公司向被上訴人借貸七百萬元債務任連帶保證人，且以伊
    所有如原判決附表所示之不動產設定系爭第一順位抵押權，核係共同侵害伊上開
    不動產所有權及妨害伊行使所有權，被上訴人就其行員之不法詐騙行為即應負責
    。又依兩造於八十六年一月十四日達成和解，由伊向被上訴人借貸二百三十五萬
    元清償債務，並再以上開不動產設定本金最高限額三百三十萬元之第二順位抵押
    權，然被上訴人竟未依約塗銷前揭第一順位最高限額抵押權登記，爰依侵權行為
    法律關係、民法第七百六十七條規定、和解契約關係，請求被上訴人應將系爭第
    一順位抵押權登記予以塗銷等語。
三、被上訴人則以：天風公司於八十三年、八十四年間向伊申貸四筆款項，由上訴人
    萬元及六百萬元之連帶保證人，至於上訴人與天風公司間內部關係，伊並不知情
    。嗣天風公司未依約繳款，伊遂對天風公司及保證人求償，因上訴人及其他保證
    人願承擔債務，上訴人遂與伊達成協議，約定上訴人償還計三百一十萬元後，被
    上訴人即拋棄系爭抵押權，償還方式係由上訴人向伊辦理一百八十萬元之抵押貸
    款及五十五萬元之信用貸款，且於如附表所示不動產設定最高限額本金三百三十
    萬元之第二順位抵押權，以供清償。惟因另有七十五萬元貸款，上訴人僅以訴外
    人其妹林玉珍之名申請，卻未提供相關資料辦理，因而未辦妥，乃未塗銷系爭抵
    押權登記，至於系爭切結書上並無伊同意塗銷抵押權登記之字句，上訴人自不得
    謂伊已同意塗銷登記等語，資為抗辯。
四、查上訴人主張其於八十七年八月二十八日向被上訴人共借貸二百三十五萬元，以
    清償上訴人所承擔天風公司之債務，並設定上開本金最高限額三百三十萬元之第
    二順位抵押權，惟被上訴人並未塗銷之系爭第一順位抵押權登記之事實，業據其
    提出切結書、土地登記謄本、建物登記謄本各乙份為證（見為原審卷第十六、三
    二至三三、四三至四四頁），復為被上訴人所不爭執，是上訴人此部分之主張堪
    信為真實。
五、上訴人復主張因被上訴人行員與訴外人張豐興、林滋寶共同詐騙，致其連帶保證
    天風公司向被上訴人借貸債務高達七百萬元，並經設定系爭抵押權，顯已侵害其
    如原判決附表所示不動產所有權及妨害其行使該所有權。又兩造已於八十六年一
    月十四日達成和解，並書立切結書，由其向被上訴人借貸二百三十五萬元，以清
    償所承擔天風公司債務並設定第二順位抵押權後，被上訴人應塗銷之系爭第一順
    位抵押權登記等語。惟此為被上訴人所否認，並以前詞置辯。是本件兩造爭執之
    點，核為：被上訴人行員有無上訴人所指詐騙侵權行為致被上訴人須負僱用人中
    間責任？兩造有無達成和解？如有，其內容係由上訴人向被上訴人借貸二百三十
    五萬元償還債務，被上訴人即塗銷系爭抵押權登記，抑由上訴人償還三百一十萬
    元後，被上訴人始為塗銷？
六、就有無侵權行為部分，經查：
  (一)按當事人主張有利於己之事實者，就其事實有舉證之責任，民事訴訟法第二百七
    十七條前段定有明文；又私文書經本人或其代理人簽名、蓋章或按指印或有法院
    或公證人之認證者，推定為真正，亦為民事訴訟法第三百五十八條第一項所明定
    ；而當事人主張其意思表示係因被詐欺或脅迫而為之者，應就其被詐欺或脅迫之
    事實，負舉證之責任（最高法院二十一年上字第二０一二號判例、同院四十四年
    臺上字第七五號判例參照）。
  (二)依被上訴人提出之借據影本二份（見原審卷第五四至五五頁）記載，核為上訴人
    任天風公司向被上訴人分別借貸一百萬元及六百萬元之連帶保證人；再自系爭抵
    押權設定契約書影本、不動產抵押契約書影本（見原審卷第五二至五三頁）內容
    以觀，核亦係兩造約定於如原判決附表所示之不動產設定系爭抵押權，且上開抵
    押權設定契約書、不動產抵押契約書、借據上均有上訴人之簽名或印文。是上訴
    人對於該等簽名及印文真正既不爭執，揆諸前揭說明，自應推定各該抵押權設定
    契約書、不動產抵押契約書、借據為真正，上訴人應就其所主張之事實負舉證之
    責，惟其僅泛言受騙，而未能舉證以實其說，其所舉證人齊中原即辦理系爭借款
    對保之行員係到庭證稱當時有記載借款金額，文件內容並無空白，記得上訴人是
    一起的，設定資料依銀行慣例為代書書寫等語（見本院卷第七七至七九頁），亦
    不足為上訴人有利認定，自難認上訴人係基於被上訴人行員之詐騙而任連帶保證
    人及設定系爭抵押權，其此部分之主張顯不足取，被上訴人辯稱乃基於兩造之約
    定等語，堪予採信。
七、就和解契約部分：
  (一)按請求履行債務之訴，除被告自認原告所主張債權發生原因之事實外，應先由原
    告就其主張此項事實，負舉證之責任，必須證明其為真實後，被告於其抗辯事實
    ，始應負證明之責任，此為舉證責任分擔之原則，此觀最高法院四十三年台上字
    第三七七號判例意旨自明。則上訴人固主張被上訴人同意由其借貸二百三十五萬
    元償還其承擔天風公司之債務，即塗銷系爭抵押權登記，其被迫簽下切結書等語
    ，並提出系爭切結書（見原審卷第十六頁）、明細表（見原審卷第十七頁）、本
    息計算單（見本院卷第一一二頁）等影本各乙份為據，及舉證人張盛森、呂健一
    、姜良謙、廖明忠、林玉珍、虎敏輝為證。然既為被上訴人所否認，揆諸前揭說
    明，被上訴人自應就其所主張兩造間有達成該協議內容之部分負舉證責任。
  (二)被上訴人固不否認書立系爭切結書時，其行員在場，並應上訴人要求加註乙節（
    見本院卷第一二五、一二六頁），且依上訴人所提出之系爭切結書、明細表及本
    息計算單內容以觀，固足證明兩造於八十六年一月十四日曾以就上訴人為天風公
    司保證所負之債務，僅須負擔二百三十五萬元乙節達成和解，惟前揭文書其上均
    未有被上訴人同意塗銷系爭抵押權登記之字句。而依證人即上訴人之夫張盛森於
    原審時到庭所證稱：協議當時並不知要另設定抵押貸款二百三十五萬元，我們以
    為只要貸款還錢，就沒有設定抵押的問題等語（見原審卷第九二至九三頁），已
    與上訴人主張兩造約定除由其向被上訴人貸款清償天風公司債務外，並同時約定
    就前揭不動產另設第二順位抵押權以供擔保乙節，尚有未合，況證人張盛森係原
    告之夫，其所為證詞，難免偏頗，即難遽採，上訴人主張張盛森為證述時，就有
    無約定另設抵押權部分有誤會云云，亦不足取。
  (三)證人虎敏輝雖亦到庭證稱伊陪同上訴人至被上訴人處洽談，係行員拿切結書要求
    上訴人簽名，上訴人先前即曾詢問過伊該份切結書有無問題，因當時談及之前舊
    債務要一筆勾消，由上訴人另成立新借款來償還二百多萬元的債權，而系爭切結
    書上所加註之「僅負擔新台幣二百三十五萬元之部分」，係伊要求被上訴人行員
    書寫，當時銀行行員有同意塗銷系爭抵押權才簽切結書等語（見原審卷第一五五
    至一五九頁），惟依其所證，兩造於書立系爭切結書當時，既就上訴人僅須以二
    百三十五萬元償還天風公司債務，即塗銷系爭抵押權登記，已為約定，衡諸常情
    ，該等重要約定事項，應即全部記載於切結書上，況證人虎敏輝亦自承其有研修
    法律課程（見原審卷第一五六頁），則其既已要求被上訴人行員書立僅負擔二百
    三十五萬元等字樣，就此重要事項，應無不予明文記載之理。然觀諸系爭切結書
    所載，卻僅加記上訴人僅負擔二百三十五萬元之債務部分，對於同意塗銷系爭抵
    押權乙節，並未提及，顯與常情有悖，益徵被上訴人抗辯一般行員就得否塗銷抵
    押權並無決定權，不可能於書立切結書當時即可就塗銷部分達成和解等語非虛。
  (四)另證人姜良謙到庭證稱係伊介紹上訴人夫妻至被上訴人分行經理呂健一處，呂健
    一告知至銀行洽談，伊未跟去，後續狀況亦不清楚（見原審卷竹一０一至一０二
    頁）；證人廖明忠到庭證稱伊不知上訴人有任連帶保證人，伊係自己與被上訴人
    協商還款事宜；證人林玉珍亦到庭證稱就兩造協議還款乙節並不清楚各等語（見
    原審卷一二三至一二五頁），是證人姜良謙、廖明忠、林玉珍既證稱對兩造協商
    償還有關天風公司對被上訴人所負債務之內容不知情，所為證詞，亦均無法證明
    上訴人所主張向被上訴人借貸二百三十五萬元償還債務，即塗銷系爭第一順位抵
    押權登記屬實。至於廖明忠究係以多少金錢與被上訴人達成和解，核屬另一法律
    關係，亦不足據此為上訴人有利之認定。
  (五)證人即被上訴人承辦系爭二百三十五萬元貸款事宜之經理呂健一則到庭證稱伊於
    八十六年間到被上訴人延平分行擔任經理，之前天風公司貸款伊未經手，到任後
    張盛森與上訴人始至銀行解決債務，係上訴人主動要求將系爭房地設定抵押，之
    前天風公司借款時，上訴人已設定抵押，至了八十六年間，因上訴人主動要求設
    定抵押，被上訴人即貸予一百八十萬元，另五十五萬元，則由上訴人以人保為信
    用貸款，當時伊等曾口頭約定，待上訴人清償三百一十萬元後，被上訴人即願塗
    銷系爭抵押權，但嗣後上訴人未前來清償後續七十五萬元，且上開所貸共二百三
    十五萬元貸款，亦均未按期繳交本息，自不能塗銷系爭抵押權登記，而依電腦資
    料，係上訴人妹妹有來辦理七十五萬貸款，但後來未再來辦等語甚明（見原審卷
    第九一至九五頁），核與被上訴人提出授信戶貸放類資料歸戶查詢電腦報表所載
    （見原審卷第一０九頁），被上訴人係於八十七年八月二十八日貸放二百三十五
    萬元予上訴人，且上訴人尚有一筆七十五萬之貸款申貸中等情相符，再參以證人
    林玉珍亦到庭證稱：上訴人曾帶伊至被上訴人營業所辦理貸款事宜，後來並沒有
    辦成等語（見原審卷第一二四頁），足徵兩造乃於八十六年一月十四日後達成協
    議，由上訴人償還天風公司債務三百一十萬元後，被上訴人始塗銷系爭抵押權登
    記。雖證人林玉珍另證稱係伊個人要貸款云云，惟查證人亦證稱係欲以房屋設定
    二胎貸款七十萬元以上，因被上訴人僅提供三十萬元，固未再接洽，過一、二年
    後才再向其他銀行借款云云，則如證人當時須用款七十萬元以上，卻於經過一、
    二年後再行借貸，即與常情有違，所證尚不足採。是被上訴人辯稱因上訴人以其
    妹林玉珍名義所申貸之七十五萬元貸款，未提供相關資料辦理，始未塗銷系爭抵
    押權，堪予採信。
  (六)兩造和解內容既係約定由上訴人償還三百一十萬元後，始塗銷系爭抵押權登記，
    則上訴人既未辦妥共計三百一十萬元之貸款事宜以清償債務完畢，難認被上訴人
    已負塗銷系爭抵押權登記之義務。上訴人復未能舉證以實其說，其主張兩造已有
    債之更改，即由抵押債務變更為借款債務，上訴人縱負擔三百一十萬元抵押借款
    債務，被上訴人亦應塗銷系爭抵押權登記，被上訴人應依和解關係履行塗銷系爭
    抵押權登記云云，殊難憑採。況上訴人就所另貸二百三十五萬元之債務，亦未依
    約清償，其依和解契約請求塗銷系爭抵押權，自屬無據 。
  (七)查系爭抵押權存續期間至一百一十三年六月十三日，此觀上開土地及建物登記謄
    本記載甚明，而迄至八十八年十一月十八日止，天風公司對被上訴人尚有八十四
    萬五千七百三十七元之償務未為清償，亦據被上訴人提出催收款項客戶往來明細
    乙份附卷可憑（見原審卷六二頁），復為上訴人所不爭執，是系爭抵押權所擔保
    之債務既未清償完畢而存在，上訴人請求塗銷，即無理由。
八、綜上所述，上訴人無法證明被上訴人有何侵權行為或已達成清償二百三十五萬元
    即塗銷系爭抵押權登記之和解，且被上訴人設定系爭抵押權登記，亦係基於兩造
    約定而為正當權利之行使，尚難認有妨害上訴人所有權之行使。從而，上訴人本
    於侵權行為法律關係、所有物排除侵害請求權及和解契約法律關係，請求被上訴
    人塗銷系爭抵押權登記，洵屬無據，不應准許，原審為上訴人敗訴之判決，於法
    並無不合。上訴意旨指摘原判決不當，求予廢棄改判，為無理由，應予駁回。
九、本件事實已臻明確，兩造其餘攻擊防禦陳述及立證方法，核與判決結果不生影響
    ，爰不一一予以論述，附此敘明。
據上論結，本件上訴為無理由，依民事訴訟法第四百四十九條第一項、第七十八條，
判決如主文。
中      華      民      國    九十二    年      三      月    二十五    日
                                民事第六庭
                                    審判長法  官  蔡    燉
                                          法  官  楊  絮  雲
                                          法  官  黃  莉  雲
右正本係照原本作成。
如不服本判決，應於收受送達後二十日內向本院提出上訴書狀，其未表明上訴理由者
，應於提出上訴後二十日內向本院補提理由書狀（均須按他造當事人之人數附繕本）
上訴時應提出委任律師或具有律師資格之人之委任狀；委任有律師資格者，另應附具
律師資格證書及釋明委任人與受任人有民事訴訟法第四百六十六條之一第一項但書或
第二項（詳附註）所定關係之釋明文書影本。
中      華      民      國    九十二    年      三      月    二十六    日
                                          書記官  秦  仲  芳
附註：
民事訴訟法第四百六十六條之一（第一項、第二項）：
對於第二審判決上訴，上訴人應委任律師為訴訟代理人。但上訴人或其他法定代理人
具有律師資格者，不在此限。
上訴人之配偶、三親等內之血親、二親等內之姻親，或上訴人為法人、中央或地方機
關時，其所屬專任人員具有律師資格並經法院認為適當者，亦得為第三審訴訟代理人
。


司法院資訊處製作；財團法人民間司法改革基金會備份。
